【裁判字號】    95,訴,677
【裁判日期】    951115
【裁判案由】    常業詐欺等
【裁判全文】
臺灣高雄地方法院刑事判決               95年度訴字第677號
公  訴  人  臺灣高雄地方法院檢察署檢察官
被      告  甲○○
上列被告因常業詐欺等案件，經檢察官提起公訴（94年度偵字第
22257 號），本院判決如下：
    主  文
甲○○幫助犯詐欺取財罪，處有期徒刑伍月，如易科罰金，以
佰元折算壹日。
    事  實
一、甲○○在預見提供金融機構帳戶存簿、印章、提款卡等物給
    陌生人使用，有可能遭該不法份子非法利用，以遂行詐欺取
    財之目的，竟以縱有人持其金融帳戶作為詐欺取財之犯罪工
    具，亦不違背其本意之幫助犯意，先於民國94年6 月13日開
    立華僑商業銀行鳳山分行帳戶（帳號：00000000000000號）
    ，並於開立帳戶後之94年6 、7 月間某日、在高雄縣、市某
    處，將帳戶存摺、印章、提款卡及密碼交由姓名年籍不詳之
    成年人使用。嗣後該不法份子即基於意圖為自己不法所有之
    犯意，於94年7 月13日，以電話向丙○○佯稱可幫其代辦貸
    款，丙○○信以為真而陷於錯誤，遂依該不法份子指示，先
    至復華銀行存款新台幣（下同）40萬元取得存款證明以辦理
    貸款，嗣後復依該不法份子指示以電話操作語音轉帳功能查
    詢貸款是否入帳，惟無法順利操作轉帳功能，向復華銀行查
    詢始知其帳戶內之金額40萬元已轉帳至甲○○之上開帳戶（
    扣除手續費，轉入399,983 元），方知受騙而報警處理，始
    查悉上情。
二、案經高雄縣政府警察局移送臺灣高雄地方法院檢察署檢察官
    偵查起訴。
    理  由
壹、程序部分（本案關於證據能力之認定）：
一、按被告以外之人（包括證人、鑑定人、告訴人、被害人及共
    同被告等）於審判外之陳述雖不符刑事訴訟法第159 條之1
    至之4 等4 條之規定，而經當事人於審判程序同意作為證據
    ，法院審酌該言詞陳述或書面陳述作成時之情況，認為適當
    者，亦得為證據；當事人、代理人或辯護人於法院調查證據
    時，知有刑事訴訟法第159 條第1 項不得為證據之情形，而
    未於言詞辯論終結前聲明異議者，視為有前項之同意，同法
    第159 條之5 定有明文。立法意旨在於傳聞證據未經當事人
    之反對詰問予以核實，原則上先予排除。惟若當事人已放棄
    反對詰問權，於審判程序中表明同意該等傳聞證據可作為證
    據；或於言詞辯論終結前未聲明異議，基於尊重當事人對傳
    聞證據之處分權，及證據資料愈豐富，愈有助於真實發見之
    理念，且強化言詞辯論主義，使訴訟程序得以順暢進行，上
    開傳聞證據亦均具有證據能力。
二、經查，本件被害人丙○○於警詢中所為陳述，其性質雖屬傳
    聞證據，且查無符合同法第159 條之1 至之4 等前4 條之情
    形，然其所為之上開警詢筆錄內容，業經本院審理時予以提
    示並告以要旨，且各經檢察官及被告等人表示意見，當事人
    已知上述筆錄內容等乃傳聞證據，且均未於言詞辯論終結前
    對該筆錄內容等異議，依上開規定，已擬制同意其有證據能
    力，本院審酌上開筆錄等作成時之情況，亦無不當取供等情
    形，認為以之作為本案之證據亦屬適當，是被害人丙○○於
    警詢中之陳述，應有證據能力。
貳、實體部分：
一、訊據被告甲○○固坦承華僑商業銀行鳳山分行帳戶為其前往
    開立，惟矢口否認有幫助詐欺之犯行，辯稱：伊將華僑商業
    銀行鳳山分行帳戶存摺、印章、提款卡等物置於機車行李箱
    中遭竊，並未販賣或交付帳戶給他人使用。又其發現遭竊後
    ，於94年6 月25日有至高雄縣政府鳳山分局鳳崗派出所報警
    及於94年6 月28日向華僑商業銀行鳳山分行人員掛失云云。
    惟查：
  (一)華僑商業銀行鳳山分行帳號00000000000000號帳戶係被告於
    94年6 月13日前往開立等情，業據被告於警詢、偵訊時坦承
    不諱（見警卷第3 頁、偵卷第5 頁），並有被告開戶時填寫
    及檢附之存款相關業務往來申請約定書、被告身分證、駕駛
    執照影本、印鑑卡各1 份在卷可稽（見警卷第19至21頁）。
  (二)被害人丙○○於94年7 月13日，遭不法份子以電話向其佯稱
    可幫其代辦貸款，被害人信以為真而陷於錯誤，遂依該集團
    成員指示，先至復華銀行存款40萬元取得存款證明以辦理貸
    款，嗣後復依該集團成員指示以電話操作語音轉帳功能查詢
    貸款是否入帳，惟無法順利操作轉帳功能，向復華銀行查詢
    始知其帳戶內之金額40萬元已轉帳至甲○○之華僑銀行鳳山
    分行帳戶（扣除手續費，轉入399,983 元），方知受騙而報
    警處理等情，業據被害人於警詢中指述甚詳（見警卷第1 、
    2 頁），並有被害人於復華銀行之活期儲蓄存款存摺資料、
    客戶往來交易明細表、被告於華僑銀行存款往來明細查詢單
    各1 份附卷可憑（見警卷第17、18、22頁、本院卷第17頁）
    ，足證被告申用之華僑商業銀行鳳山分行帳戶確已遭不法份
    子用以作為詐騙被害人匯入款項所得之匯款帳戶甚明。
  (三)被告雖辯稱：伊將華僑商業銀行鳳山分行帳戶存摺、印章、
    提款卡等物置於機車行李箱中遭竊，並未販賣或交付帳戶給
    他人使用，且其發現遭竊後於94年6 月25日有向高雄縣政府
    鳳山分局鳳崗派出所報警及於94年6 月28日向華僑商業銀行
    鳳山分行人員掛失，並無幫助詐欺犯行云云。惟查：
  １、被告就其上開所辯帳戶存摺、印章、提款卡等物遺失等情
      ，並未能提出報案三聯單或其他任何證據足資佐證，且經
      本院向華僑商業銀行鳳山分行及高雄縣政府警察局鳳山分
      局函詢，然函復結果被告上開華僑商業銀行鳳山分行帳戶
      於94年6 月28日並未有辦理存摺掛失止付情事，而高雄縣
      政府鳳山分局於94年6 月間亦無被告之報案資料及紀錄等
      情，有華僑銀行鳳山分行95年4 月24日僑銀鳳字第72號函
      及高雄縣政府鳳山分局95年5 月4 日高縣鳳警刑仲字第09
      50006689號函及隨函檢附之資料各1 份在卷可稽（見本院
      卷第43至47頁），是被告空言為上開所辯，且與卷附證據
      明顯不符，已非可信。
  ２、又被告既基於使用之目的，而申請華僑商業銀行鳳山分行
      帳戶存摺、提款卡，則衡諸經驗法則，自當將存摺、印章
      分別妥為藏放，豈有隨意將之置於機車置物箱一段時間，
      而致何時遭竊仍全然不知之理。況被告既已申辦提款卡，
      已可隨時提領存款使用，更無將存摺、印章及提款卡同處
      置放攜帶出門之必要。復佐以被告於偵訊中已自承其信用
      卡都已刷暴，且另有郵局帳戶等情（見偵卷第6 頁），更
      無需另開立金融帳戶使用之必要。再者，帳戶及提款卡之
      密碼乃被告自行設定，當僅被告所知悉，縱使被告自己有
      遺忘密碼之虞，通常亦會在其他地方註記備忘，更無將密
      碼登載於存摺上之理。此外，從事不法詐騙犯罪之人，當
      知社會上一般正常之人如帳戶存摺、提款卡遭竊或遺失，
      ，必於發現後立即報警或向金融機構辦理掛失止付，而於
      原帳戶所有人掛失止付後，該不法份子即無法以拾得或竊
      得之存摺、提款卡提領該帳戶內之存款，在此情形下，如
      仍以此帳戶作為犯罪工具，則在向被害人詐騙，並誘使被
      害人將款項轉入或匯入該帳戶後，卻又極有可能因帳戶所
      有人掛失止付而無法提領，則該不法份子大費周章從事於
      犯罪之行為，卻只能平白無故替原帳戶所有人匯入金錢，
      而無法得償其犯罪之目的，又豈是聰明狡詐之犯罪者所為
      ，是從事此等財產犯罪之行為人，若非確定該帳戶所有人
      不會去報警或申報掛失，以確定能自由使用該帳戶轉帳、
      提款，應不致於以該帳戶從事財產犯罪，而不法份子此等
      確信，在該帳戶係拾得或竊得之情形，實無發生之可能。
      是被告上開所辯其何以辦理華僑商業銀行鳳山分行帳戶及
      失竊之情，有重大悖於常情之處，顯為事後飾卸之詞，自
      不足採信。從而，被告所開立之華僑商業銀行鳳山分行帳
      戶存摺、印章、提款卡、密碼等物，應係被告於94年6 月
      13日開立帳戶後之94年6 、7 月間某日，於開戶地點或被
      告住所鄰近區域之高雄縣、市某處，將之交由姓名年籍不
      詳之成年人使用，始與上開事證及經驗法則相符。
  (四)按金融帳戶為個人之理財工具，而政府開放金融業申請設立
    後，金融機構大量增加，一般民眾皆可以存入最低開戶金額
    之方式自由申請開設金融帳戶，並無任何特殊之限制，因此
    一般人申請存款帳戶極為容易而便利，且得同時在不同金融
    機構申請多數存款帳戶使用，並無使用他人帳戶之必要，此
    為一般日常生活所熟知之常識，故除非充作犯罪使用，並藉
    此躲避警方追緝，一般正常使用之存款帳戶，並無向他人借
    用、租用或購買帳戶存摺、金融卡、印章之必要，亦應為一
    般生活所應有之認知。何況，金融存款帳戶，攸關存戶個人
    財產權益，專屬性甚高，衡諸常理，若非與本人有密切關係
    ，不可能提供個人帳戶供他人使用，縱有交付個人帳戶予他
    人使用之特殊情形，亦必會瞭解他人使用帳戶之目的始行提
    供，參以坊間報章雜誌及新聞媒體，對於以簡訊、電話等方
    式通知中獎或如退稅、輕鬆借款等其他類似之不法詐騙方法
    及不法份子經常使用或收購他人存款帳戶，以隱匿其詐欺取
    財犯罪之不法行徑，規避檢警等執法人員之查緝，類此在社
    會上層出不窮之案件，亦迭經報導及再三批露，被告乃心智
    健全之成年人，自能預見將金融機構之帳戶提供給不認識之
    他人，有可能遭他人使用於詐欺取財等財產犯罪，以作為詐
    騙被害人匯入款項所得之匯款帳戶，被告竟仍提供給他人使
    用，足認被告確有幫助他人實施詐欺犯罪之不確定故意甚明
    。
  (五)綜上，被告有事實欄所載犯行，事證明確，其上開所辯，為
    犯後飾卸之詞，不足採信，其犯行堪以認定，應依法論科。
二、按行為後法律有變更者，適用行為時之法律。但行為後之法
    律有利於行為人者，適用最有利於行為人之法律，刑法第2
    條第1 項定有明文。另於比較時應就罪刑有關之共犯、未遂
    犯、想像競合犯、牽連犯、連續犯、結合犯，以及累犯加重
    、自首減輕暨其他法定加減原因（如身分加減）與加減比例
    等一切情形，本於統一性及整體性原則，綜其全部罪刑之結
    果而為比較（最高法院95年5 月23日第8 次刑事庭會議決議
    內容參照）。查被告行為後，如附表所示之法律業經變更，
    並於95年7 月1 日施行，玆經比較結果，裁判時法並未較為
    有利，從而應依刑法第2 條第1 項前段規定，適用行為時法
    。又按刑法上之幫助犯，係對於犯罪與正犯有共同之認識，
    而以幫助之意思，對於正犯資以助力，而未參與實施犯罪之
    行為者而言。是以，如未參與實施犯罪構成要件之行為，且
    係出於幫助之意思提供助力，即屬幫助犯，而非共同正犯。
    本案被告基於幫助之故意，提供其華僑商業銀行鳳山分行帳
    戶之存摺、印章、提款卡及密碼等物給已成年之不法份子使
    用，雖然使得該不法份子得基於詐欺取財之犯意，向被害人
    詐取財物，並以被告所提供之上開金融帳戶供作指定匯款之
    帳戶，規避檢警機關之追緝，以遂行詐欺取財之犯行，然被
    告提供帳戶供人使用之行為，並不等同於向被害人施以欺罔
    之詐術行為，且亦無證據證明被告有參與詐欺取財犯行之構
    成要件行為，衡諸前揭說明，自應論以幫助犯。
三、核被告所為，係犯行為時刑法第30條第1 項、第339 條第1
    項詐欺取財罪之幫助犯。被告以幫助故意，實施構成要件以
    外之行為，係幫助犯，衡諸其犯罪情節，爰依行為時刑法第
    30條第2 項規定，減輕其刑。又公訴意旨雖認被告係犯（行
    為時）刑法第340 條常業詐欺罪之幫助犯，惟依起訴書所載
    之犯罪事實，並無其他詐欺犯行存在，即無證據足認正犯有
    連續詐欺取財之事實，及反覆實施同種類之社會活動之犯罪
    ，遑論遽認正犯係恃詐欺取財用以維生；況按幫助犯係從屬
    於正犯而成立，並無獨立性，故幫助犯須對正犯之犯罪事實
    ，具有共同認識而加以助力，始能成立，其所應負責任，亦
    以與正犯有同一認識之事實為限，若正犯所犯之事實，超過
    其共同認識之範圍時，則幫助者事前既不知情，自不負責，
    而應僅就其所認識之範圍負責（即所犯重於所知，從其所知
    ）。是被告雖基於幫助詐欺取財之不確定故意，交付存摺、
    印章、提款卡及密碼等物給不法份子，該不法份子並使用被
    告所提供之帳戶向被害人詐欺取財既遂，然經查並無積極證
    據足證正犯係以犯詐欺取財罪為常業，更無法證明被告對於
    正犯係以犯詐欺罪為常業有所認識，是被告所為難認係構成
    常業詐欺罪之幫助犯，從而，起訴法條容有未洽，惟其基本
    社會事實既屬同一，自應依法變更起訴法條。爰審酌被告前
    無犯罪前科紀錄，有臺灣高等法院被告前案紀錄表1 份在卷
    可按，素行尚佳，而當今不法份子詐騙手法不斷翻新，行徑
    猖獗，惟為避免追查，均以收購人頭帳戶以達其詐取財物之
    手法，嚴重危害人與人間互信基礎及社會安寧秩序，被告竟
    將其金融帳戶資料提供不法份子供犯罪使用，使不法之徒藉
    此方式，輕易於詐騙後取得財物，致檢警難以追緝，助長詐
    騙之犯罪風氣，且因而致被害人因而受騙損失財物，行為殊
    不可取，犯後復飾詞否認犯行，態度不佳，且顯乏知錯悔改
    之意及其犯罪之手段、所生危害、生活狀況、智識程度國中
    畢業等一切情狀，量處如主文所示之刑，並諭知易科罰金之
    折算標準，以資懲儆。
四、又公訴意旨另認被告所為該當洗錢防制法第9 條第2 項罪嫌
    等語。惟按洗錢防制法所稱洗錢，係指下列行為：一、掩飾
    或隱匿因自己重大犯罪所得財物或財產上利益者；二、掩飾
    、收受、搬運、寄藏、故買或牙保他人因重大犯罪所得財物
    或財產上利益者，洗錢防制法第2 條定有明文。而所謂「重
    大犯罪」，並不包括刑法第339 條第1 項之詐欺取財罪，此
    觀修正前、後之洗錢防制法第3 條規定自明（洗錢防制法於
    95年5 月30日經總統華總一義字第09500075731 號令修正公
    佈第3 、9 、15條條文，並自95年7 月1 日施行）。是由本
    案犯罪事實觀之，僅得認被告有幫助「詐欺取財」之行為，
    尚無從認被告之行為係幫助「常業詐欺取財」，已如前述，
    則被告所為既非屬洗錢防制法所稱之「重大犯罪」，無從認
    有該法之適用，就此部分本應諭知無罪，惟公訴人認此部分
    與前開起訴論罪部分有牽連犯之裁判上一罪關係，爰不另為
    無罪之諭知。
據上論斷，應依刑事訴訟法第299 條第1 項前段、第300 條，刑
法第2 條第1 項前段、第30條第1 項前段（行為時）、第2 項（
行為時）、第339 條第1 項、第41條第1 項前段（行為時），罰
金罰鍰提高標準條例第1 條前段、第2 條（行為時），判決如主
文。
本案經檢察官乙○○到庭執行職務。
中    華    民    國    95    年    11    月    15    日
                  鳳山刑事第一庭審判長法  官  黃三友
                                      法  官  陳盈吉
                                      法  官  林永村
以上正本證明與原本無異。
如不服本判決，應於判決送達後10日內，向本院提出上訴狀。
中    華    民    國    95    年    11    月    15    日
                                      書記官  李祥銘
附表：
┌──┬───────┬───────┬───────┬────┐
│比較│行為時法（95年│裁判時法（95年│比較結果      │備註    │
│內容│7 月1 日前之刑│7 月1 日生效之│              │        │
│    │罰法律）      │刑罰法律）    │              │        │
├──┼───────┼───────┼───────┼────┤
│幫助│刑法第30條第1 │刑法第30條第1 │將「幫助他人犯│        │
│犯  │項：「幫助他人│項：幫助他人實│罪」之文字，修│        │
│    │犯罪者，為從犯│行犯罪行為者，│改為「幫助他人│        │
│    │。雖他人不知幫│為幫助犯。雖他│實行犯罪」。另│        │
│    │助之情者，亦同│人不知幫助之情│將「從犯」之文│        │
│    │。」          │者，亦同。    │字修正為「幫助│        │
│    │刑法30條第2 項│刑法第30條第2 │犯」。        │        │
│    │：「從犯之處罰│項：「幫助犯之│依行為時法及裁│        │
│    │，得按正犯之刑│處罰，得按正犯│判時法，本件均│        │
│    │減輕之。」    │之刑減輕之。」│成立幫助犯，且│        │
│    │              │              │均得按正犯之刑│        │
│    │              │              │減輕之，適用結│        │
│    │              │              │果並無不同。  │        │
├──┼───────┼───────┼───────┼────┤
│刑法│罰金：（銀元）│罰金：新臺幣10│裁判時法罰金刑│上開修正│
│第33│1 元以上。    │00元以上，以百│之最低度刑提高│影響刑法│
│條第│              │元計算之。    │為新臺幣1000元│第339 條│
│5 款│              │              │。是以行為時法│第1 項中│
│    │              │              │較有利於被告。│關於罰金│
│    │              │              │              │刑最低度│
│    │              │              │              │。      │
├──┼───────┼───────┼───────┼────┤
│易科│刑法第41條第1 │刑法第41條第1 │裁判時法刪除易│        │
│罰金│項：犯最重本刑│項：犯最重本刑│科罰金時，需具│        │
│之宣│為5 年以下有期│為5 年以下有期│備「因身體、教│        │
│告及│徒刑以下之刑之│徒刑以下之刑之│育、職業或家庭│        │
│折算│罪，而受6 個月│罪，而受6 個月│之關係或其他正│        │
│標準│以下有期徒刑或│以下有期徒刑或│當事由，執行顯│        │
│    │拘役之宣告，因│拘役之宣告者，│有困難者」之限│        │
│    │身體、教育、職│得以新臺幣1,00│制，似以裁判時│        │
│    │業、家庭之關係│0 元、2,000元 │法對被告有利；│        │
│    │或其他正當事由│或3,000元折算 │惟觀今司法實務│        │
│    │，執行顯有困難│1 日，易科罰金│對於被告是否宣│        │
│    │者，得以1 元以│。但確因不執行│告得易科罰金，│        │
│    │上3 元以下折算│所宣告之刑，難│實無以「因身體│        │
│    │1 日，易科罰金│收矯正之效，或│、教育、職業或│        │
│    │。但確因不執行│難以維持法秩序│家庭之關係或其│        │
│    │所宣告之刑，難│者，不在此限。│他正當事由，執│        │
│    │收矯正之效，或│              │行顯有困難者」│        │
│    │難以維持法秩序│罰金罰鍰提高標│等情狀為考量。│        │
│    │者，不在此限。│準條例第2 條刪│而裁判時法易科│        │
│    │              │除。          │罰金折算標準已│        │
│    │罰金罰緩提高標│              │由銀元100 、20│        │
│    │準條例第2 條前│              │0 、300 元即新│        │
│    │段：依刑法第41│              │台幣300 、600 │        │
│    │條易科罰金或第│              │、900 元，提高│        │
│    │42條第2 項易服│              │為以新台幣1,00│        │
│    │勞役者，均就其│              │0 元、2,000 元│        │
│    │原定數額提高為│              │、3,000 元折算│        │
│    │100 倍折算1 日│              │1 日，綜合觀之│        │
│    │。            │              │，行為時法對被│        │
│    │現行法規貨幣單│              │告較為有利。  │        │
│    │位折算新台幣條│              │              │        │
│    │例第2 條。    │              │              │        │
├──┴───────┴───────┴───────┴────┤
│比較結果：                                                    │
│裁判時法並未較有利於被告。從而，應依刑法第2 條第1 項前段規定，│
│適用行為時之法律。                                            │
└───────────────────────────────┘
附錄本案論罪科刑法條
刑法第339條
意圖為自己或第三人不法之所有，以詐術使人將本人或第三人之
物交付者，處5 年以下有期徒刑、拘役或科或併科1 千元以下罰
金。
以前項方法得財產上不法之利益或使第三人得之者，亦同。
前二項之未遂犯罰之。


司法院資訊處製作；財團法人民間司法改革基金會備份。
